臺灣橋頭地方法院民事判決　　　　　　　 110年度訴字第91號
原　　　告　　張朝崴　
訴訟代理人　　葉凱禎律師
複　代理人　　陳亮妤律師
訴訟代理人　　曾嘉雯律師
被　　　告　　陳芬蓮　
兼訴訟代理人　陳龍潭　

被　　　告　　陳龍民　

　　　　　　　陳昱男　
　　　　　　　陳姵文　
　　　　　　　吳陳解　
　　　　　　　宋陳素卿
　　　　　　　黃白雪　
　　　　　　　陳柏甫　
　　　　　　　張鳳真　
上列當事人間請求拆屋還地等事件，本院於民國111 年2 月8 日
言詞辯論終結，判決如下：
    主  文
被告陳龍民、陳昱男、陳姵文、陳柏甫、吳陳解、宋陳素卿、陳
龍潭、陳芬蓮、黃白雪、張鳳真應將坐落高雄市○○區○○段○
○○地號土地上如附圖所示紅色斜線部分之Ａ建物（面積八八點
八四平方公尺）拆除，並將該部分土地騰空返還予原告及上開土
地其他共有人。
被告陳龍民、陳昱男、陳姵文、陳柏甫、吳陳解、宋陳素卿、陳
龍潭、陳芬蓮、黃白雪應給付原告新臺幣伍佰伍拾玖元，及自民
國一百一十年五月十三日起至清償日止，按週年利率百分之五計
算之利息，及自民國一百一十年五月十三日起至返還前項土地之
日止，按月給付原告新臺幣壹佰壹拾壹元，暨自次月一日起至清
償日止，按週年利率百分之五計算之利息。
原告其餘之訴駁回。
訴訟費用由被告張鳳真負擔二分之一，餘由被告陳龍民、陳昱男
、陳姵文、陳柏甫、吳陳解、宋陳素卿、陳龍潭、陳芬蓮、黃白
雪連帶負擔。
本判決第一項，於原告以新臺幣肆拾萬元供擔保後，得假執行；
但被告陳龍民、陳昱男、陳姵文、陳柏甫、吳陳解、宋陳素卿、
陳龍潭、陳芬蓮、黃白雪、張鳳真如以新臺幣壹佰壹拾萬壹仟陸
佰壹拾陸元為原告預供擔保，得免為假執行。
本判決第二項前段，於原告以新臺幣貳佰元為被告陳龍民、陳昱
男、陳姵文、陳柏甫、吳陳解、宋陳素卿、陳龍潭、陳芬蓮、黃
白雪供擔保後，得假執行；但被告陳龍民、陳昱男、陳姵文、陳
柏甫、吳陳解、宋陳素卿、陳龍潭、陳芬蓮、黃白雪如以新臺幣
伍佰伍拾玖元為原告預供擔保，得免為假執行。
本判決第二項後段於每月之給付到期後，原告就各月已到期之給
付以新臺幣肆拾元為被告陳龍民、陳昱男、陳姵文、陳柏甫、吳
陳解、宋陳素卿、陳龍潭、陳芬蓮、黃白雪供擔保後，得假執行
；但被告陳龍民、陳昱男、陳姵文、陳柏甫、吳陳解、宋陳素卿
、陳龍潭、陳芬蓮、黃白雪如以新臺幣壹佰壹拾壹元為原告預供
擔保，得免為假執行。
原告其餘假執行之聲請駁回。
    理  由
壹、程序部分：
    被告均經合法通知，無正當理由未於最後言詞辯論期日到場
    ，核無民事訴訟訟法第386 條各款所列情形，爰依原告之聲
    請，由其一造辯論而為判決。
貳、實體部分：
一、原告主張：坐落高雄市○○區○○段000 地號土地（下稱系
    爭土地）為伊與被告張鳳真共有，應有部分比例各1/2 。系
    爭土地上如附圖所示紅色斜線部分之Ａ建物（即門牌號碼高
    雄市○○區○○街00巷0 號房屋）前為訴外人張崇澤與陳仁
    分別共有，應有部分各為1/2 ，張崇澤與陳仁均已死亡，張
    崇澤就Ａ建物之應有部分由張鳳真繼受取得，陳仁就系爭建
    物之應有部分由被告陳龍民、陳昱男、陳姵文、陳柏甫、吳
    陳解、宋陳素卿、陳龍潭、陳芬蓮、黃白雪（下合稱陳龍民
    等人）繼受取得。系爭土地與Ａ建物原同屬張崇澤及陳仁共
    有，依民法第425 條之1 規定，推定Ａ建物於存續期間就系
    爭土地有租賃關係，然Ａ建物係於民國55年1 月起造，為加
    強磚造與木石磚造結構，依固定資產耐用年數表，加強磚造
    房屋之耐用年限為35年，Ａ建物自興建完成時迄今已56年，
    已逾耐用年限，且依照片所示，Ａ建物已傾頹不堪，樹木根
    結盤生，屋後坍塌，已無法使用，伊認為應予拆除，以免發
    生公安危險。Ａ建物於108 年9 月5 日已毀壞不堪使用，上
    開租賃關係斯時已歸於消滅，伊自得請求被告拆除Ａ建物及
    返還所占用土地。另因Ａ建物尚未拆除，仍持續占用系爭土
    地，被告以Ａ建物無權占用土地，獲得相當租金之不當得利
    ，伊於108 年11月22日取得系爭土地應有部分1/2 之所有權
    ，爰依民法第179 條規定，依土地法第97條規定，以系爭土
    地申報總額年息10％，按伊持有系爭土地應有部分比例1/2
    ，請求陳龍民等人按其等持有Ａ建物應有部分1/2 給付自10
    8 年11月22日起至陳龍民等人接獲民事追加原告與被告暨變
    更聲明狀（下稱系爭書狀）繕本之日止共17個月之不當得利
    新臺幣（下同）12,586元，及自系爭書狀繕本送達陳龍民等
    人中最後收受書狀者之翌日起至返還所占用土地之日止，按
    月給付741 元等語，依民法第767 條第1 項前段、中段、第
    179 條等規定，求為判決：㈠被告應將系爭土地上如附圖所
    示紅色斜線部分之Ａ建物（面積88.84 平方公尺）拆除，並
    將該部分土地騰空返還予原告及系爭土地其他共有人。
    ㈡陳龍民等人應給付原告12,586元，及自系爭書狀繕本送達
    被告中最後收受書狀者之翌日起至清償日止，按週年利率5%
    計算之利息；暨陳龍民等人應自系爭書狀繕本送達被告中最
    後收受書狀者之翌日起至返還前項土地之日止，按月給付原
    告741 元，及自該月之次月1 日起至清償日止，按週年利率
    5%計算之利息。㈢願供擔保請准予宣告假執行。
二、被告之答辯：
    ㈠陳龍民未於最後言詞辯論期日到庭，惟據其先前提出之書
      狀及陳述則以：Ａ建物係其父陳仁所遺留之財產，陳仁之
      繼承人有配偶及子女共7 人，伊於原告因拍賣取得系爭土
      地應有部分後方知此事，伊為家庭成員中年齡最小者，不
      知如何處理亦無權處理此事等語。並聲明：㈠原告之訴及
      假執行之聲請均駁回。㈡如受不利判決，願供擔保請准宣
      告假執行。
    ㈡黃白雪、陳昱男、陳姵文、陳柏甫未於言詞辯論到庭，惟
      據其等提出之書狀則以：Ａ建物已老舊荒廢，伊等同意原
      告拆除，且不對原告出任何民事賠償等語。
    ㈢吳陳解、宋陳素卿、陳龍潭、陳芬蓮未於最後言詞辯論期
      日到庭，惟據其先前到庭陳述則以：對於原告主張Ａ建物
      於108 年9 月5 日時已經毀壞不堪使用一節，伊等不了解
      ，伊等不是專家，無法判斷。伊等同意拆屋還地，但不可
      以要求伊等負擔拆除費用，亦不同意原告所為不當得利之
      請求。
    ㈣張鳳真未於言詞辯論到庭，亦未提出書狀作何聲明或陳述
三、得心證之理由：
    ㈠原告主張被告所有之Ａ建物固因民法第425 條之1 規定推
      定之租賃關係而得合法占用系爭土地，惟Ａ建物於108 年
      9 月5 日時已毀壞不堪使用，上開租賃契約關係已消滅，
      被告無權占有系爭土地，且陳龍民等人無法律上原因而受
      利益，致原告受有損害等語，被告則以前揭情詞為抗辯。
    ㈡查原告及張鳳真為系爭土地之共有人，應有部分各1/2 ；
      Ａ建物自55年1 月設定房屋稅籍起課房屋稅，納稅義務人
      為林郭阿鳳，嗣於67年6 月移轉予林金進，69年1 月移轉
      予陳龍河、張崇澤等2 人，各持分1/2 ，陳龍河於74年4
      月將其持分1/2 移轉予張瑞仁，張瑞仁於76年8 月將其持
      分1/2 移轉予陳仁，張崇澤之持分1/2 於94年5 月移轉予
      原告、張晏彰、張鳳真、張晏寧（原名張鳳書），各持分
      1/ 8，張晏彰之持分1/8 於108 年11月移轉予許乃云及張
      又權繼承而為公同共有，嗣許乃云及張又權再於108 年12
      月將其等之持分移轉予張鳳真，另原告與張晏寧於109 年
      8 月各將其等之持分1/8 移轉予張鳳真，是張鳳真就Ａ建
      物之持分合計1/2 ；另陳仁於82年12月2 日死亡，經繼承
      、再轉繼承，陳仁就Ａ建物之持分1/2 由陳龍民等人繼承
      而為公同共有；Ａ建物占用系爭土地如附圖所示紅色斜線
      部份面積88.84 平方公尺等情，有系爭土地登記公務用謄
      本、高雄市稅捐稽徵處旗山分處109 年11月16日函及高雄
      市房屋稅籍紀錄表、稅籍登記表、房屋稅籍證明書、及高
      雄市旗山戶政事務所110 年4 月16日函檢送陳仁、陳龍河
      之配偶及子女戶籍資料在卷可稽（審訴卷第55頁、第65至
      73頁、本院卷㈠第125 至137 頁），並經本院至現場勘驗
      並囑託高雄市政府地政局旗山地政事務所測量屬實，有勘
      驗筆錄、現場照片及土地複丈成果圖附卷可稽（本院卷㈡
      第85至91頁、第95至117 頁、第125 頁），堪予認定。
    ㈢按土地及其土地上之房屋同屬一人所有，而僅將土地或僅
      有將房屋所有權讓與他人，或將土地及房屋同時或先後讓
      與相異之人時，土地受讓人或房屋受讓人與讓與人間或房
      屋受讓人與土地受讓人間，推定在房屋得使用期限內，有
      租賃關係。其期限不受第449 條第1 項規定之限制，為民
      法第425 條之1 第1 項所明定。其租賃期限，應解為至房
      屋不堪使用時為止。至是否不堪使用，應以承租當時所建
      房屋，是否得為通常使用判斷之。倘未經出租人同意而改
      造或更新建築結構，不當延長房屋使用期限，加重出租人
      負擔，當非立法本旨所許（最高法院106 年度台上字第16
      46號判決發回意旨參照）。再民法第425 條之1 之規定，
      雖以「所有權讓與」為明文，然未辦登記建物因無法辦理
      所有權移轉登記，而僅得以事實上處分權讓與，較之所有
      權人之權能，實屬無異，依上開法條立法意旨，所謂「所
      有權讓與」，解釋上應包括就無法辦理所有權登記之土地
      或建物受讓事實上處分權之情形，始符法意（最高法院10
      7 年度台上字第1797號、106 年度台上字第709 號、106
      年度台再字第71號、99年度台上字第1723號判決意旨參照
      ）。是以，房屋及土地轉讓之事實，發生於民法425 條之
      1 規定施行前，即與上開最高法院裁判所示意旨相符，非
      不得以為裁判之基礎，推斷土地受讓人或房屋受讓人與讓
      與人間或房屋受讓人與土地受讓人間，在房屋得使用期限
      內，有租賃關係，土地所有人應許房屋所有人、受讓人或
      事實上處分權人使用土地。查：
      ⒈查系爭土地（重測前高雄縣○○鎮○○段00000 地號）
        於67年5 月26日以前為林郭阿鳳與陳旺共有，其二人之
        應有部分依序為290/399 、109/399 ，林郭阿鳳之應有
        部分於67年5 月27日由林金進因買賣取得，嗣林金進於
        67年9 月20日取得系爭土地全部範圍之所有權，其後，
        陳龍河、張崇澤於69年1 月17日因買賣自林金進處取得
        系爭土地應有部分各1/2 ，陳龍河於74年4 月26日將其
        應有部分因買賣移轉登記予張瑞仁，張瑞仁再於76年8
        月21日將其應有部分以買賣移轉登記予陳仁，而張崇澤
        、陳仁死亡後，其等所遺系爭土地應有部分之繼承過程
        同上開Ａ建物之繼承過程；又因陳仁所遺系爭土地應有
        部分1/2 逾期未辦理繼承登記，經國有財產署南區分署
        （下稱國產署）於108 年間委託台灣金融資產服務股份
        有限公司公告標售，經第三人拍定後，原告與張鳳真行
        使優先承買權取得陳仁所遺上開應有部分1/2 ，並於10
        8 年9 月5 日辦妥所有權移轉登記等節，有系爭土地登
        記簿、土地登記公務用謄本及異動索引可稽（本院卷㈠
        第55頁、第61至65頁、審訴卷第55至第63頁），並有國
        產署110 年5 月26日函所附系爭土地標售案相關資料可
        佐（本院卷㈠第261 至331 頁）。從而，系爭土地及Ａ
        建物自67年5 月間屬同一人即林金進所有，嗣林金進將
        系爭建物及Ａ建物轉讓予陳龍河、張崇澤，其2 人就系
        爭土地及Ａ建物均各持有應有部分1/2 ，陳龍河其後再
        將其土地及建物之應有部分轉讓予陳仁，而張崇澤、陳
        仁死亡後，上開土地、建物由其繼承人繼受，堪認自林
        金進取得系爭土地所有權及Ａ建物之事實上處分權後，
        系爭土地及Ａ建物始終屬相同之人所有，迄至原告及張
        鳳真因國產署於公告標售時取得陳仁所遺系爭土地應有
        部分1/2 ，並於108 年9 月5 日辦妥該等應有部分之所
        有權移轉登記之時止，即自108 年9 月5 日起，系爭土
        地及Ａ建物始非屬相同之人所有，被告就原告因國產署
        標售取得系爭土地之應有部分41/144，應推定於Ａ建物
        得使用期限內就系爭土地有租賃關係存在。
      ⒉另查，Ａ建物為加強磚造、木石磚造（磚石造）之構造
        ，至遲於55年間已興建完成，有房屋稅籍證明書可稽（
        審訴卷第71至72頁）。依原告於109 年12月11日具狀陳
        報之Ａ建物照片及本院於110 年11月12日現場勘驗所見
        ，Ａ建物老舊，且荒廢無人居住，其建物後段之一部分
        已拆除，屋頂上方及右側外牆多處有樹木及植物扎根生
        長及攀沿，其側門及多處門窗損壞，有系爭建物照片及
        本院勘筆錄在卷可考（審訴卷79至90頁、本院卷㈡第87
        、89、95至117 頁），足認Ａ建物已達不堪居住使用之
        程度。揆諸首揭說明，原告主張Ａ建物雖推定在得使用
        期限內對系爭土地有租賃關係，但該租賃關係已因Ａ建
        物不堪使用而消滅等語，核屬有據。另原告主張Ａ建物
        於108 年9 月5 日時已毀壞不堪使用等語，並提出108
        年6 月7 日、9 日之Ａ建物照片為證（本院卷㈠第257
        、259 頁），吳陳解、宋陳素卿、陳龍潭、陳芬蓮則陳
        稱其等非專家，不了解Ａ建物是否於108 年9 月5 日已
        不堪使用等語，查原告提出之上開照片來源不明、拍攝
        日期不明，無從認定係108 年6 月7 日、9 日所拍攝之
        照片，且該等照片係從遠處拍攝，並非Ａ建物之近處照
        片，自無從逕以該等照片即認Ａ建物自108 年9 月5 日
        起已達不堪使用之程度。本院認依原告於109 年12月11
        日具狀陳報之Ａ建物照片方能明確辨識Ａ建物之毀壞達
        不堪居住使用程度之情形，應認本件類推適用民法第42
        5 條之1 第1 項規定法理，系爭土地所有人默許Ａ建物
        得繼續使用系爭土地，並在Ａ建物得使用期限內，有土
        地租賃關係存在，已因Ａ建物於109 年12月11日達不堪
        使用之程度，該租賃關係應歸於消滅，被告共有之Ａ建
        物於租賃關係消滅後繼續占有系爭土地，即成為無權占
        有。是以，原告依民法第767 條第1 項前段、中段及第
        821 條規定，請求被告應將Ａ建物拆除，並將該部分土
        地返還原告及系爭土地之其他共有人，即有理由。
    ㈣按無法律上原因而受利益，致他人受損害，應返還其利益
      。雖有法律上原因，而其後已不存在者，亦同，民法第17
      9 條定有明文。次按民法第818 條所定，各共有人按其應
      有部分，對於共有物之全部有使用收益之權，係指各共有
      人得就共有物全部，於無害他共有人之權利限度內，可按
      其應有部分行使用益權而言。故共有人請求返還不當得利
      ，並無民法第821 條規定之適用，請求返還不當得利，而
      其給付可分者，各共有人僅得按其應有部分，請求返還。
      而無權占有他人之不動產，可能獲得相當於租金之利益，
      為社會通常之觀念（最高法院55年台上字第1949號、61年
      台上字第1695號判決意旨參照）。復按城市地方房屋之租
      金，以不超過土地及其建築物申報總價額年息10％為限，
      並為租用基地建築房屋所準用，土地法第97條第1 項、第
      105 條分別定有明文。又按土地法第97條第1 項之所謂年
      息10％為限，乃指租金之最高限額而言，並非必須照申報
      價額年息10％計算之，且尚須斟酌基地之位置、工商繁榮
      程度、使用人利用基地之經濟價值、所受利益、彼等關係
      及社會感情等情事，以為決定（最高法院68年台上字第37
      1 號裁判意旨參照）。經查：
      ⒈Ａ建物之事實上處分權為被告共有，張鳳真持有1/2 ，
        陳龍民等人持有1/2 （公同共有），Ａ建物無權占用系
        爭土地，業經本院認定如前。則被告以Ａ建物占用系爭
        土地既已無法律上之原因，揆諸前揭說明，原告按其對
        系爭土地之應有部分比例1/2 ，依不當得利之法律關係
        ，請求陳龍民等人按其等對Ａ建物事實上處分權持分1/
        2 之比例給付相當於租金之不當得利，自屬有據。
      ⒉原告請求陳龍民等人給付自108 年11月22日起至系爭書
        狀繕本送達陳龍民等人之日止共17個月按系爭土地申報
        價額年息10％計算之不當得利12,586元，及請求自系爭
        書狀繕本送達陳龍民等人之翌日起至返還所占用土地之
        日止按月給付741 元部分。查Ａ建物對系爭土地之租賃
        關係於109 年12月11日消滅，已如前述，是原告僅得請
        求陳龍民等人給付至自109 年12月11日起算之不當得利
        ，其請求自108 年11月22日起至109 年12月10日止之不
        當得利部分，為無理由。又系爭土地自109 年度迄今之
        公告地價均為每平方公尺2,500 元（本院卷㈡第215 頁
        ），依平均地權條例第16條之規定，申報地價為前揭公
        告地價之八成，即自109 年度起迄今之申報地價為每平
        方公尺2,000 元，本院斟酌系爭土地東面旗山區中正路
        ，西北臨永福街55巷，其餘部分未臨路，附近有旗山國
        小、旗山公共體育場，附近多為住家，Ａ建物已荒廢無
        人居住使用等情，有本院勘驗筆錄可按（本院卷㈡第87
        頁），足見陳龍民等人以Ａ建物占用系爭土地可獲得之
        利益甚低，認以申報地價年息3 ％計算原告得請求陳龍
        民等人給付之相當於租金之不當得利，應屬合理適當。
      ⒊又陳龍民等人均係於110 年5 月12日收受系爭書狀繕本
        ，有送達證書可參（本院卷㈠第235 至251 頁）。經以
        前揭申報地價乘以年息3 ％，並按陳龍民等人以Ａ建物
        無權占有之土地面積計算後，原告按其應有部分1/2 及
        陳龍民等人持有A 建物持分1/2 之比例，可請求陳龍民
        等人自109 年12月11日起至110 年5 月12日接獲系爭書
        狀繕本之日止共5 月又1 日之不當得利金額為559 元【
        計算式：2,000 ×88.84 ×1/2 ×1/2 ×3 ％÷12×（
        5 ＋1/30）＝558.95，小數點以下四捨五入】，及自系
        爭書狀繕本送達翌日即110 年5 月13日起至陳龍民等人
        返還所占用土地之日止，按月給付原告111 元（計算式
        ：2,000 ×88.84 ×1/2 ×1/2 ×3 ％÷12＝111.05，
        小數點以下四捨五入）；逾此範圍之期間及請求金額，
        則不應准許。
四、末按給付無確定期限者，債務人於債權人得請求給付時，經
    其催告而未為給付，自受催告時起，負遲延責任。其經債權
    人起訴而送達訴狀者，與催告有同一之效力；遲延之債務，
    以支付金錢為標的者，債權人得請求依法定利率計算之遲延
    利息，民法第229 條第2 項、第233 條第1 項前段分別定有
    明文。又應付利息之債務，其利率未經約定，亦無法律可據
    者，週年利率為5 ％，亦為同法第203 條所明定。綜上所述
    ，原告依民法第767 條第1 項前段、中段、第821 條規定，
    請求㈠被告應將系爭土地上如附圖所示紅色斜線部分之Ａ建
    物（面積88.84 平方公尺）拆除，並將該部分土地騰空返還
    予原告及系爭土地其他共有人，㈡陳龍民等人應給付原告55
    9 元，及自系爭書狀繕本送達陳龍民等人翌日即110 年5 月
    13日（本院卷㈠第235 至251 頁）起至清償日止，按週年利
    率5 ％計算之利息，及自系爭書狀繕本送達翌日即110 年5
    月13日起至返還前開土地之日止，按月給付原告111 元，暨
    自次月1 日起至清償日止，按週年利率5 ％計算之利息，均
    為有理由，應予准許；逾此範圍之請求，則屬無據，不應准
    許。本件判決原告勝訴部分，原告陳明願供擔保請准宣告假
    執行，經核並無不合，本院併依陳龍民之聲請及依職權宣告
    被告如預供擔保，得免為假執行，爰分別酌定相當擔保金額
    准許之。另原告敗訴部分，其假執行之聲請，則失所依據。
五、本件事證已臻明確，兩造其餘攻擊方法及所提證據，經本院
    審酌後，認均於本判決之結果不生影響，爰不逐一論敘。
六、據上論結，本件原告之訴為一部有理由、一部無理由，依民
    事訴訟法第385 條第1 項前段、第390 條第2 項、第392 條
    第2 項、第79條、第85條第1項、第2 項，判決如主文
中    華    民    國   111    年    2     月    25    日
                  民事第二庭法  官  許慧如
附圖：高雄市政府地政局旗山地政事務所複丈日期民國110 年11
      月12日（收件日期字號：110 年10月19日旗法土字第0000
      0 號）土地複丈成果圖乙份。
以上正本係照原本作成。
如對本判決上訴，須於判決送達後20日內向本院提出上訴狀。如
委任律師提起上訴者，應一併繳納上訴審裁判費。
中    華    民    國   111    年    2     月    25    日
                            書記官  方柔尹